【裁判字號】    96,重上,156
【裁判日期】    971001
【裁判案由】    確認派下權存在
【裁判全文】
臺灣高等法院臺中分院民事判決  96年度重上字第156號
上  訴  人  甲庚○
上  訴  人  甲辛○
上  訴  人  Ｇ○○
上  訴  人  甲Ｗ○
上  訴  人  乙戌○
                        10號
上  訴  人  乙午○
                        號
上  訴  人  乙宙○
                        弄15號3樓
上  訴  人  甲辰○
                        35號
上  訴  人  甲壬○
上  訴  人  甲寅○
上  訴  人  甲癸○
                        24號
上  訴  人  甲卯○
上  訴  人  Ｐ○○
                        45號
上  訴  人  甲丑○
                        43號
上  訴  人  乙Ｑ○
上  訴  人  ｕ○○
                        18號
上  訴  人  ｘ○○
上  訴  人  ｚ○○
上  訴  人  甲乙○
                        6號
上  訴  人  甲丙○
                        12號
上  訴  人  乙Ｊ○
                        號
上  訴  人  ｑ○○
                        號
上  訴  人  Ｂ○○
上  訴  人  Ｃ○○
上  訴  人  亥○○
上  訴  人  天○○
上  訴  人  乙Ｈ○
上  訴  人  丁○○
上  訴  人  ｗ○○
上  訴  人  甲Ｍ○
                        號
上  訴  人  甲Ｑ○
                        號4樓
上  訴  人  甲Ｋ○
上  訴  人  甲Ｏ○
上  訴  人  甲Ｎ○
上  訴  人  甲Ｐ○
上  訴  人  乙辛○
上  訴  人  甲戊○
上  訴  人  乙卯○
上  訴  人  乙戌○
上  訴  人  乙酉○
上  訴  人  乙亥○
上  訴  人  甲Ｚ○
上  訴  人  乙ｂ○
上  訴  人  ｄ○○
上  訴  人  乙宇○
上  訴  人  乙癸○
                        樓
上  訴  人  乙寅○
上  訴  人  甲Ｃ○
上  訴  人  甲Ｒ○
上  訴  人  乙Ｔ○
                        11號
上  訴  人  乙Ｓ○
上  訴  人  乙Ｉ○
上  訴  人  甲巳○
上  訴  人  甲天○
上  訴  人  甲地○
上  訴  人  Ｌ○○
上  訴  人  乙Ｇ○
上  訴  人  ｎ○○
                        48號
上  訴  人  乙黃○
                        46號
上  訴  人  巳○○
                        147弄2號
上  訴  人  酉○○
上  訴  人  乙Ａ○
                        147弄19號
上  訴  人  乙Ｂ○
                        147弄12號
上  訴  人  甲ｌ○
                        82弄39號
上  訴  人  乙ｃ
                        59號
上  訴  人  乙Ｎ○
上  訴  人  ｌ○○
                        弄19之7號
上  訴  人  ｋ○○
上  訴  人  ｆ○○
                        樓之2
上  訴  人  甲丁○
                        82弄31號
上  訴  人  甲酉○
                        3號
上  訴  人  丙○○
上  訴  人  子○○
上  訴  人  Ｍ○○
上  訴  人  甲ｉ○
上  訴  人  甲ｆ○
                        3號
上  訴  人  甲ｅ○
                        號
上  訴  人  甲ｖ○
上  訴  人  甲ｔ○
上  訴  人  甲ｕ○
上  訴  人  ｊ○○
                        巷8號3樓
上  訴  人  ｉ○○
                        巷8號3樓
上  訴  人  Ｖ○○
                        141號
上  訴  人  Ｗ○○
                        141號
上  訴  人  Ｘ○○
                        139號
上  訴  人  甲Ｊ○
                        137號
上  訴  人  甲子○
                        127弄10號
上  訴  人  Ｓ○○
                        160號
上  訴  人  Ｔ○○
                        160號
上  訴  人  甲宇○
                        127弄10號
上  訴  人  甲Ｉ○
                        之1號
上  訴  人  乙Ｒ
上  訴  人  甲ｂ○
                        118號
上  訴  人  甲ｒ○
                        120號
上  訴  人  乙ｆ○
                        號
上  訴  人  甲ｓ○
                        118號
上  訴  人  乙ｅ○
                        118號
上  訴  人  乙Ｌ○
                        118號
上  訴  人  甲甲○
                        116號
上  訴  人  地○○
                        114號
上  訴  人  甲ｇ○
                        286號
上  訴  人  乙戊○
上  訴  人  甲Ｔ○
上  訴  人  甲Ｕ○
上  訴  人  Ｆ○○
上  訴  人  甲ｍ○
上  訴  人  ｙ○○
                        9號
上  訴  人  宙○○
上  訴  人  ｒ○○
上  訴  人  ｏ○○
上  訴  人  ｍ○○
上  訴  人  午○○
                        5號9樓之2
上  訴  人  乙Ｍ○
上  訴  人  乙Ｏ○
上  訴  人  甲申○
                        94號
上  訴  人  甲未○
                        96號
上  訴  人  甲戌○
                        98號
上  訴  人  Ｄ○○
                        36弄7號
上  訴  人  甲Ｅ○
                        152號
上  訴  人  辛○○
上  訴  人  甲ｋ
                        1號
上  訴  人  甲Ｄ○
                        弄3號5樓
上  訴  人  乙己○
                        樓
上  訴  人  庚○○
上  訴  人  乙庚
                        號
上  訴  人  ｇ○○
                        82弄49號
上  訴  人  乙乙○
                        82弄45號
上  訴  人  丑○○
上  訴  人  宇○○
                        6弄4號
上  訴  人  乙Ｃ○
                        巷19號
上  訴  人  乙Ｕ○
                        205弄2號
上  訴  人  甲ｃ○
                        7號
上  訴  人  甲Ｇ○
上  訴  人  乙○○
                        30號3樓
上  訴  人  ｖ○○
                        8弄4號2樓
上  訴  人  ｈ○○
                        號14樓之7
上  訴  人  乙甲
上  訴  人  Ｎ○○
上  訴  人  Ｏ○○
上  訴  人  乙玄○
上  訴  人  乙申○
上  訴  人  乙子○
                        號
上  訴  人  乙天○
上  訴  人  甲ｉ○
上  訴  人  Ｒ○○
                        8號
上  訴  人  乙地○
上  訴  人  乙辰○
上  訴  人  Ｑ○○
                        4號
上  訴  人  甲ｊ○
上  訴  人  乙Ｙ○
上  訴  人  乙Ｘ○
上  訴  人  乙Ｗ○
                        0號3樓
上  訴  人  玄○○
上  訴  人  乙未○
上  訴  人  乙壬○
上  訴  人  乙巳○
上  訴  人  乙宇○
上  訴  人  Ｚ○○
                        號
上  訴  人  甲己○
上  訴  人  ｅ○○
                        124號
上  訴  人  ｂ○○
上  訴  人  ｃ○○
                        16號4樓
上  訴  人  甲ｙ○
                        6樓
上  訴  人  甲Ｘ○
上  訴  人  乙丙○
上  訴  人  申○○
上  訴  人  甲○○
                        1號
上  訴  人  Ｋ○○
上  訴  人  甲亥○
上  訴  人  乙Ｚ○
上  訴  人  甲ｗ○
上  訴  人  ｐ○○
                        82弄19號
上  訴  人  乙Ｋ○
上  訴  人  乙Ｐ○
上  訴  人  乙Ｆ○
                        82弄21號
上  訴  人  乙Ｅ○
                        82弄21號
上  訴  人  Ｕ○○
上  訴  人  乙ｇ○
上  訴  人  乙丁○
上  訴  人  甲ｐ○
                        之2號
上  訴  人  甲Ｈ○
上  訴  人  甲ｚ○
上  訴  人  甲Ｆ○
                        弄9號
上  訴  人  甲ｏ
                        號
上  訴  人  甲ｘ
上  訴  人  甲ｎ○
                        號
上  訴  人  黃○
上  訴  人  甲Ｌ○
上  訴  人  辰○○
上  訴  人  乙ｃ坤
                        之4號
上  訴  人  甲黃○
上  訴  人  甲玄○
上  訴  人  甲Ａ○
上  訴  人  甲宙○
上  訴  人  甲ｑ○
上  訴  人  甲Ｂ○
上  訴  人  ｓ○○
上  訴  人  ｔ○○
                        51號3樓
上  訴  人  ｑ○○
上  訴  人  甲ｄ○
上  訴  人  Ｊ○
                        84號
上  訴  人  甲ａ○
                        127弄20號
上  訴  人  戊○○
                        127弄14號
上  訴  人  未○○
                        7弄46號
上  訴  人  癸○○
                        143弄61號
上  訴  人  ａ○○
前列六人共同
訴訟代理人  蔣志明律師
上  訴  人  乙丑○
                        號4樓
上  訴  人  乙Ｄ○
上  訴  人  Ａ○○
                        7弄46號
上  訴  人  乙ｄ○
                        36弄7號
上  訴  人  乙Ｖ○
                        62號
上  訴  人  甲午○
                        36弄7號
上  訴  人  Ｉ○○
                        36弄5號
上  訴  人  己○○
                        56號
上  訴  人  Ｈ○○
上  訴  人  Ｅ○○
上  訴  人  甲Ｙ○
上  訴  人  Ｙ○○
上  訴  人  寅○○
                        100號
上  訴  人  壬○○
                        116弄34號
上  訴  人  卯○○
                        116弄31號
上  訴  人  甲Ｖ
                        283號
上  訴  人  戌○○
前列二十二人共同
訴訟代理人  張曼隆律師
前列二百二十三人共同
訴訟代理人  劉憲璋律師
前列二百二十三人共同
複代理人    賴書貞律師
被上訴人    許文
被上訴人    乙ａ○
被上訴人    甲Ｓ○
被上訴人    甲ｈ○
前列三人共同
訴訟代理人  李宗炎律師
上列當事人間請求確認派下權存在事件，上訴人對於中華民國96
年10月2日臺灣彰化地方法院95年度重訴字第134號第一審判決提
起上訴，本院於97年9月17日言詞辯論終結，判決如下：
    主  文
上訴駁回。
第二審訴訟費用由上訴人負擔。
    事實及理由
壹、程序方面
一、按第一審訴訟程序有重大瑕疵者，第二審法院得廢棄原判決
    ，而將該事件發回原法院。但以因維持審級制度認為必要時
    為限，前項情形，應予當事人陳述意見之機會，如兩造同意
    願由第二審法院就該事件為裁判者，應自為判決，民事訴訟
    法第451條第1項、第2項定有明文。被上訴人許文否認於原
    審委任江來盛律師為訴訟代理人，上訴人甲ａ○、ａ○○、
    戊○○、未○○、Ｊ○、癸○○並主張被上訴人許文既未合
    法委任江來盛律師為訴訟代理人，則原審對被上訴人許文未
    合法送達，訴訟程序有所瑕疵等語。經查：被上訴人於原審
    委任江來盛律師之委任狀（見原審卷第87頁）、被上訴人許
    文於本院收到繕本之簽名（見本院卷第91頁）及提出之答辯
    狀上之簽名（見本院卷第92頁），筆跡以肉眼觀之，無論其
    書寫之形式、習慣、順序皆屬相同，應係同一人所為，前開
    委任狀上被上訴人許文之簽名應屬真正，則原審對被上訴人
    許文之送達即為合法。況兩造於本院民國（下同）97年9月
    17日言詞辯論程序中亦同意本院續為審理，依前開說明，本
    院應自為判決，合先敘明。
二、按確認法律關係之訴，非原告有即受確認判決之法律上利益
    者，不得提起之；確認證書真偽或為法律關係基礎事實存否
    之訴，亦同，民事訴訟法第二百四十七條第一項定有明文。
    是確認之訴，以原告有即受確認判決之法律上利益者，方有
    保護之必要。所謂即受確認判決之法律上利益，係指因法律
    關係之存否不明確，致原告在私法上之地位有受侵害之危險
    ，而此項危險得以對於被告之確認判決除去之者而言，最高
    法院42年台上字第1031號判例可資參照。至所謂法律關係之
    存否不明確，則指法律關係之存否處於不明確之狀態，而當
    事人兩造就其存否發生爭執者。如法律關係之存否為兩造所
    不爭執者，則不許提起確認之訴。又原告有無即受確認判決
    之法律上利益，應以事實審言詞辯論終結時之狀態決定之。
    經查，本件上訴人等主張其對於「祭祀公業許山公」有派下
    權存在，為被上訴人等所不否認（見本院卷第一宗第57頁反
    面、本院卷第一宗第187頁反面、本院卷第二宗第18頁反面
    ）。另上訴人等主張其等對於「祭祀公業許山仔公」有派下
    權部分，上訴人等就上訴人Ｈ○○、Ｅ○○、甲Ｙ○、Ｙ○
    ○、亥○○、天○○、ｎ○○、乙黃○等八人（以下簡稱Ｈ
    ○○等八人）為祭祀公業許山仔公之派下員一節亦不否認，
    僅對Ｈ○○等八人以外之上訴人否認渠等之派下權（見本院
    卷第二宗第19頁），是就祭祀公業許山公有派下權存在及Ｈ
    ○○等八人對祭祀公業許山仔公之派下權部分，顯見被上訴
    人就上訴人主張之法律關係不爭執，兩造間就此法律關係並
    無不明確之處，稽諸上開說明，本件上訴人就祭祀公業許山
    公部分及上訴人Ｈ○○等八人就祭祀公業許山仔公部分，核
    無即受確認判決之法律上利益，是上訴人提起本件訴訟，就
    上開部分，自屬欠缺權利保護之必要，應予駁回。雖上訴人
    以：被上訴人於本件訴訟前對於上訴人是否為祭祀公業許山
    公之派下權有所爭執，致使上訴人無法向鹿港鎮公所辦理申
    報，上訴人方提起本件訴訟，雖被上訴人許文、乙ａ○、甲
    Ｓ○於原審及二審中改稱對上訴人有祭祀公業許山公派下權
    無意見；於本件二審中改稱承認上訴人Ｈ○○等八人對祭祀
    公業許山仔公有派下權一節，然上訴人仍有確認之法律上利
    益，有提起確認訴訟之必要，至於被上訴人於審理時曾表示
    無意見，則為訴訟上自認，原審此部分判決有所違誤云云，
    當非足取。
貳、實體方面：
一、上訴人主張：
    (一)許山公（即許山仔公）渡海來台後，披荊斬棘、墾闢耕種
      、奮發置家，並囑後裔謹遵家訓，激勵儉約。後世子孫感
      念其恩澤，由許蔭、許尚、許章、許忙、許鵠、許符、許
      肇修、許德明、許塗、許椎、許戰、許容、許榮和、許海
      、許福、許道、許讀、許空、許送、許要、許音、許闊嘴
      、許豆等人共同向後世子孫募款出資購地為祀產，於光緒
      20年設立祭祀公業許山公、祭祀公業許山仔公，並將所購
      土地分租，所收租金於每年農曆11月5日由五大房輪值供
      奉祭祖及吃飯聚會（俗稱吃會），至今未曾中斷。日據時
      期明治38年，日本總督府頒布命令限期申報土地登記，所
      有祀產申報為祭祀公業許山仔公、祭祀公業許山公，並由
      許戇即許為首任管理人，許戇即許死後，迄今仍未選
      任新管理人。
    (二)嗣因祭祀公業許山公、祭祀公業許山仔公派下員甚多，在
      未彙整意見之情況下，前後計有乙丑○、酉○○、許進財
      、許格等人向彰化縣鹿港鎮公所為「祭祀公業許山公」、
      「祭祀公業許山仔公」派下員及財產清冊之申報，均為鹿
      港鎮公所依台灣省祭祀公業土地清理辦法第7條第1項第4
      款及第2項規定，予以駁回，嗣經全部申報人協調後達成
      共識，推由「大公」乙丑○代表全體提出申報，乙丑○已
      彙整派下員名冊提出申報，然其中少數派下員即許文等11
      人未遵守協議內容委託張俊堯代書辦理申報，與事實相去
      甚遠，惟因事涉私權爭執，鹿港鎮公所仍依台灣省祭祀公
      業土地清理辦法第7條第1項第4款規定，拒絕受理之。故
      聲請確認上訴人等為祭祀公業許山公、祭祀公業許山仔公
      之派下員。
    (三)祭祀公業許山公、祭祀公業許山仔公派下子孫超過三、四
      百戶，每年參加祭祀吃會者至少有二百多人，此有文獻可
      稽，首依據鹿港鎮公所委託各大學教授纂修之鹿港鎮志中
      氏族篇第59頁記載：「一個是奉祀『山仔公』的祭祀組織
      ，據說有六、七百戶之多，現今每年參加祭祀『吃祖』聚
      餐者也有二百多人，尚保有一甲左右的祭田作為公業。『
      山仔公』所供奉的是一座祖牌，尚有許山名諱，可能是此
      派的渡台祖，但是缺乏生卒年資料。也未詳其世系，只知
      原本每年在農曆十一月初六和三月初五舉行祭祀聚餐，及
      許山公及許山媽的祭辰。目前則只在許山祭辰『吃祖』聚
      餐一次…據說『山仔公』派分為六派子孫…不過這種房份
      的區別目前已不甚清楚」。又依國立台北藝術大學傳統藝
      術研究所研究生許嘉勇所著碩士論文鹿港許厝埔十二庄之
      聚落研究亦曾為文：「許厝埔十二庄最大的宗族團體，即
      是共同奉祀『山仔公』的祭祀公業，據說有六、七百戶之
      多…惟獨目前只剩五大房輪祀山仔公，……戰後因為經濟
      困窘，則改為只在山仔公祭辰十一月初五『吃祖』聚餐一
      次，每年參加祭辰『吃祖』聚餐者大概有一、二百人…」
      。由上開資料可證，祭祀公業許山公及祭祀公業許山仔公
      之派下員絕對不只十餘人。
    (四)況依前揭鹿港許厝埔十二庄之聚落中提及：「從目前所傳
      的族譜往上追溯『山仔公』及『廿公』擁有相同的十五世
      祖有生公，顯示此兩宗族團體同為有生公之後代，追本溯
      源後實為同祖，因此在鹿港地區常流傳著山仔公與廿公為
      一對兄弟，上述這兩個宗族團體也都運用相同的字巡（昭
      穆）：…」、「考察五房輪祀的山仔公神主牌，牌上寫明
      『貳拾世祖號耳素神主』，對照原告甲Ｖ所提供的三房族
      譜清楚記載『廿世祖諱一鱗號耳素諡山仔』，廿世祖正是
      此支許姓的祖先，派下有六個兒子，分別為廿一世的堯民
      、惠民、廷民、安民、香七、周民，與神主牌上的『六大
      房』吻合，唯獨目前只剩五大房輪祀山仔公…」。再對照
      許氏大族譜，記載，「15世有生（平峰）；20世一鱗；21
      世堯民、惠民、廷民、安民、香七、周民…」，復根據民
      國36年台灣省土地關係人繳驗憑證申報書亦有記載部分派
      下員，上訴人中有多人與現之派下員為同房，再者，許山
      仔公之神主牌，目前仍由上訴人五大房子孫輪祀。綜上，
      可知上訴人等均為許山仔公之派下員。
    (五)祭祀公業許山公與祭祀公業許山仔公本為同一祭祀公業，
      派下員亦相同，此可從被上訴人所提訴願決定書事實欄記
      載訴願人許格根據相關資料主張上開二個祭祀公業為同一
      ，及許進財民國83、85年委託張俊堯代書提出申報時均作
      相同主張皆可明知，後因登記錯誤，主管機關將之視為兩
      相不同之祭祀公業，惟仍無礙於派下員認定。再依台灣省
      土地關係人繳驗憑證申報書，36年時曾有許山仔公派下員
      提出申報，將許山公之財產即鹿港鎮打鐵厝687地號土地
      列為許山仔公之財產，亦見許山公與許山仔公確實有所關
      聯。另祭祀公業許山仔公之祀產計有17筆土地，現均由上
      訴人等派下員於83年成立之管理委員會管理中。縱證人吳
      寶珠陳稱其係管理人許戇（應為許之誤載）之後代，於
      其中7筆土地耕作並無繳租等語，惟事實上，吳寶珠曾於
      86年與管理委員會達成協議81年至85年所欠繳之租金打折
      後繳納，並同意自86年起按期繳納，直到94年因祭祀公業
      申報爭議，吳寶珠才停止繳租。依最早期的土地登記資料
      「土地台帳」之手寫謄本，其中祭祀公業許山仔公部分，
      早期之手寫謄本管理人是寫為許戇，後期之手寫謄本則寫
      為許，足證許戇與許為同一人，只是文字書寫有異而
      已，且許山仔公之祀產永安段3635地號原係以管理人許憨
      （應為許戇之誤）之名義繳納電費，亦經許戇之後世子孫
      同意變更以管理委員委會財務組長未○○名義繳納，此有
      祭祀公業許山仔公管理委員會支出傳票及電費繳納收據可
      資為證，上開斥資整地、收取租金、繳納電費等情，除證
      明上訴人有財產管理之事實外，亦足證祭祀公業許山公、
      許山仔公為同一祭祀公業。至被上訴人向彰化縣政府提出
      申報所附之「管理人選定書」記載中許興源為許戇之長子
      ，然據上訴人所提戶籍謄本記載，許興源之生父為許寶，
      養父為許炮，皆與許戇無關，且許興源尚未死亡，其長女
      許牽治竟同列為派下員，該管理人選定書之製作顯係有誤
      。
二、原審對於上訴人之請求，判決上訴人敗訴，上訴人不服，提
    起上訴，聲明：(一)原判決廢棄。(二)上廢棄部分，請求確認上
    訴人對祭祀公業許山公之派下權存在及確認上訴人對祭祀公
    業許山仔公之派下權存在。併稱：本件上訴人於訴訟進行中
    提出相當多之證據用以證明上訴人之派下權，上訴人之舉證
    責任已盡，應轉由他方負舉證之責，被上訴人僅空口否認，
    原審判決竟以上訴人提出之證據中無祭祀公業許山仔公之設
    立資料，無從證明係何人設立、用以祭祀何人等事實，而以
    無從認定上訴人係設立人之繼承人而確認派下權存在等語，
    而駁回上訴人之請求。顯然違背民事訴訟法第277條但書規
    定，並與最高法院96年度台上字第921號判決意旨相違，更
    與實務上一般祭祀公業之常情不符，判決自屬不當等語。
三、上訴人甲ａ○、戊○○、未○○、癸○○、ａ○○、乙丑○
    、乙Ｄ○、Ａ○○、乙ｄ○、乙Ｖ○、甲午○、Ｉ○○、己
    ○○、Ｈ○○、Ｅ○○、甲Ｙ○、Ｙ○○、寅○○、壬○○
    、許文禮、甲Ｖ、戌○○等二十二人部分除引用上開二之陳
    述外，另主張：
    (一)上訴人長期以來共同祭祀祖先、參與祭祀公業活動，從上
      訴人斥資整地、收取租金、繳納電費等情，可證上訴人確
      有管理祭祀公業財產之事實，是上訴人拜錯祖先之可能性
      極微。而被上訴人申報祭祀公業許山仔公之資料中，所寫
      祭祀地點之彰化縣鹿港鎮頂厝里頂厝巷75號亦屬虛構。如
      被上訴人堅持必須有文獻載明派下員姓名者才具有派下員
      資格，同樣的被上訴人等人之姓名亦無文獻可證，則被上
      訴人亦不能主張派下權。
    (二)依36年台灣省土地關係人繳驗憑証申報書亦有記載部分派
      下員，上訴人中有多人與原証八許氏大族譜派下員同房，
      但因當時申報人漏列其他派下員，所以繳驗憑証申報書所
      載之派下員並非全部。
    (三)祭祀公業許山仔公名下之土地計有17筆，現均由上訴人等
      派下員於83年成立之管理委員會管理中，吳寶珠所耕作之
      七筆土地，其田租憑證係由吳寶珠及其子林國俊親自簽章
      ，並有當時收租爐主ａ○○、己○○及酉○○可證，倘若
      吳寶珠及管理人許戇之其他子孫對上訴人之派下員資格有
      所爭執，何以願意繼續繳納田租，何以同意辦理抽水機使
      用人（電費）名義變更，並交由上訴人組成之管理會管理
      ，足證上訴人確實為許山仔公之派下員。
    (四)根據上訴人整理結果，祭祀公業許山公及祭祀公業許山仔
      公之派下員分別有309人，二者派下員相同，分屬兩造。
      況祭祀公業許山公與許山仔公是否同一，無礙上訴人派下
      權身分。又綜上所述之鹿港誌、碩士論文、許氏大族譜、
      三房族譜、許山仔公之神主牌、吃祖照片、足証上訴人為
      許山仔公之派下員，否則無從長期管理、收益財產。系爭
      公業從設立至今無論是被上訴人或他人亦無法舉證上訴人
      必非許山仔公或設立人許尚之後嗣，原審僅以上訴人無法
      提出戶籍謄本等為證，而推翻上訴人非祭祀公業之派下員
      ，不僅與祭祀公業現況事實衝突，違反民事訴訟法第222
      條第1項規定，衡情論理亦顯失公平等語。
      併上訴聲明：(一)原判決廢棄。(二)請求確認上訴人對祭祀公
      業許山公之派下權存在。(三)請求確認祭祀公業許山仔公之
      派下權存在。
四、上訴人甲ａ○、ａ○○、戊○○、未○○、Ｊ○、癸○○等
    六人另主張：
    (一)被上訴人許文於原審既未委任江來盛律師，亦未透過代書
      張俊堯委任江來盛律師，原審對許文並未合法送達，所為
      判決即有瑕疵，不能維持，應予廢棄。（此部分已經本院
      於壹、程序部分論究）
    (二)祭祀公業許山仔公部分：
      (1)祭祀公業因設立年代久遠，依最高法院95年度台上字第
        2866號判決、96年度台上字第921號判決意旨以觀，本
        件上訴人之舉証責任已盡，法院應憑此間接之証據，而
        為系爭事實之認定。
      (2)祭記公業以祭祀死者為目的，須有享祀者、設立者、獨
        立財產及祭祀等要件。本件享祀人為許山仔：許山仔公
        為上訴人等之20世祖，許一鱗，育有六子，有卷附許化
        周編許氏大族譜之系統表可證。復與上訴人之一乙丑○
        所祭祀之許山仔公牌位所載內容相符。就「許姓族譜」
        一書相較，三者就上下兩代父子關係、夫妻關係部分，
        共同之處甚多，神主牌所載20世祖正素即許姓族譜上20
        世祖許山仔，即許姓大族譜上所載之許一鱗。且祭祀公
        業許山仔公之財產計有17筆土地，現均由上訴人等派下
        員於83年成立之管理委員會管理中，其中鹿港鎮○○段
        3653-2、3653-3地號土地預定作為宗祠之用，管理委員
        會前曾花費數百萬元將地整平。依日據時期土地登記資
        料土地台帳之手寫謄本，祭祀公業許山仔公所享有之系
        爭土地，其管理人或記載為許戇，或寫為許（為戇
        之俗字），足證為同一人，只是文字書寫有異而已。又
        祭祀公業許山仔公之臺灣省土地關係人繳驗憑證申報書
        及所附資料中，管理人名字雖有許戇或許之不同寫法
        ，但所用印章均為許，可證許戇與許均為同一人。
        另祭祀公業管理人以選任派下員擔任管理人為原則，為
        事實之常態。若被上訴人否認許為派下員，在為舉證
        證明其非派下員之前，自應認其有派下權，則其後世子
        孫之許福忠、Ｈ○○、Ｅ○○、甲Ｙ○、許溪川均應認
        係許山仔公祭祀公業之派下員。
     (三)祭祀公業許山公部分：
       祭祀公業許山公與祭祀公業許山仔公原為同一祭祀公業
       ，派下員亦相同，雖因登記錯誤，致主管機關將之視為
       二個不同之祭祀公業，但關於派下員之認定，仍應予許
       山仔公祭祀公業之派下為相同之認定等語。
    併上訴聲明：(一)原判決廢棄。(二)請求確認上訴人等對祭祀公
    業許山公之派下權存在。(三)請求確認上訴人等祭祀公業許山
    仔公之派下權存在。
五、被上訴人乙ａ○、甲Ｓ○、甲ｈ○等三人則聲明：駁回上訴
    ，併稱：
   (一)伊等於原審業已陳明，就上訴人等人係「祭祀公業許山公
     」之派下，並不爭執，惟否認除Ｈ○○等八人以外之上訴
     人等人係「祭祀公業許山仔公」之派下。
   (二)本件上訴人主張其為祭祀公業許山仔公派下員、且祭祀公
     業許山仔公及祭祀公業許山公為同一祭祀公業等情，固據
     其提出鹿港鎮志、鹿港許厝埔十二庄聚落研究論文、許氏
     大族譜、上訴人等人之戶籍登記資料、祭祀公業許山仔公
     、許山公祀產土地登記資料（含日據時期土地台帳、台灣
     省土地關係人繳驗憑證申報書、保證書）等為證，然上開
     證據並無祭祀公業許山仔公之設立資料，自無從證明祭祀
     公業許山仔公係何人設立、用以祭祀何人等事實，自難據
     以認定上訴人乃設立人之繼承人而確認其等之派下權存在
     。
   (三)依卷附土地登記資料及台灣省土地關係人繳驗憑証申請書
     記載，本件祭祀公業許山公及祭祀公業許山仔公，乃分屬
     兩個不同之祭祀公業:蓋
     (1)就設立時間而言，祭祀公業許山仔公係創立於清朝咸豐
       年間（西元1851~1861年），祭祀地點位於彰化縣鹿港鎮
       頂厝里頂厝巷75號，其原管理人為許戇；祭祀公業許山
       公係於清光緒20年（西元1895年，甲午戰爭期間），由
       許蔭、許尚等人共同設立，並由許戇（即許）為首任
       管理人；準此，兩公業設立之時間相差30年至40年。
     (2)就祭產而言，祭祀公業許山仔公之祀產為彰化縣鹿港鎮
       ○○段頂厝小段365-1、365-2號2筆（重劃後為鹿港鎮○
       ○段3635號等）土地，依台灣省土地關係人繳驗憑證申
       報書、土地台帳、土地登記謄本之記載，其管理人為許
       戇，住所為彰化縣鹿港鎮頂厝392號；祭祀公業許山公之
       祀產為彰化縣鹿港鎮○○○段687、687-1號2筆（重劃後
       為鹿港鎮○○段330、362、363號）土地，依台灣省土地
       關係人繳驗憑證申報書、土地台帳、土地登記謄本之記
       載，其管理人為許，住所為鹿港鎮頂厝字頂厝483號。
     (3)就行政申報資料而言，祭祀公業許山仔公於民國35年7
       月20日收件之第10033、10034號台灣省土地關係人繳驗
       憑證申報書上所附之管理人選定書記載，祭祀公業許山
       仔公之派下為許定、許興源、許天、許居、許水、許勞
       、許棟梁、許牽治等八人，並選定許興源為新任管理人
       ；祭祀公業許山公於35年7月30日收件之第15059號台灣
       省土地關係人繳驗憑證申報書上所附之暫行管理人選定
       書記載，祭祀公業許山公之派下為許輝、許、戌○○
       、許金堆、許成丁、許阿清、許、許志珍、許志素、
       許賜、許文川、許經寶、許經略、許金悔、許炎、許遜
       恭，並選任許遜恭為暫行管理人；兩者之管理人、派下
       員均不相同，此外，尚有保證人、委託人亦不相同。
     (4)就祀產之管理而言，祭祀公業許山仔公祀產，自設立後
       ，即由許戇管理彰化縣鹿港鎮○○段頂厝小段365-1、36
       5-2號土地，自民國35年申報後迄今，60餘年來，均由許
       戇、許興源、許牽治陸續管理使用；祭祀公業許山公之
       祀產，則由許、許遜恭等人，自民國35年申報後陸續
       管理使用迄今，簡言之，兩公業之祀產，自民國35年迄
       今五、六十餘年來，係各自管理使用，並無統一管理或
       交相管理之情形，由此亦可證明兩公業係各別不同之權
       利主體；而且，由五、六十餘年來兩公業各自管理祀產
       。
   (四)本件上訴人迄至目前為止，充其量僅能證明渠等係許氏宗
     親，對於祭祀公業許山仔公究係何人設立、渠等係該設立
     人之繼承人等與祭祀公業派下權有關之事項迄未舉證，亦
     無任何資料可佐，縱認渠等係祭祀公業許山仔公之享祀人
     許山仔公之後裔，仍無祭祀公業許山仔公之派下權。此外
     ，祭祀公業許山仔公之原管理人「許戇」與祭祀公業許山
     公之原管理人「許」，其住所、姓名寫法，甚至年籍均
     有不同，兩者顯非相同，且縱可認為同一人，因祭祀公業
     管理人之資格，習慣上尚無何項限制，不以派下員為必要
     ，故縱許戇或許為該祭祀公業之管理人，亦難據此認定
     許戇或許即為該祭祀公業之派下員。
   (五)系爭兩公業自民國35年各自申報祀產起，即各自管理，迄
     民國83年土地重劃，致兩祭祀公業所有之土地價值變更懸
     殊後，上訴人等乃在83年12月間成立祭祀公業許山仔公管
     理委員會，主張其係上開頂厝段頂厝小段365-1、365-2號
     土地（重劃後編號為永安段3635號等十餘筆土地）之管理
     權人，並向吳寶珠等人強行收取租金。上訴人等若真係祭
     祀公業許山仔公之派下或管理人，為何在83年土地重劃之
     前約50餘年間，不出面主張其權利，嗣後始糾眾數十人至
     百餘人，至孤兒寡母之吳寶珠家中，向其索討田租，並將
     其耕作之土地傾倒廢土，拔除農作物等等行為，顯然欲以
     其所造之客觀事實，要來證明渠等之權利，此倒果為因之
     手段，實不足採。
   (六)台灣省土地關係人繳驗憑證申報書總戶第61565號，係祭祀
     公業許山仔公於民國35年7月20日向當時之台中土地整理處
     所為之土地總申報資料，所附之管理人選定書，除載明選
     定許興源為新任管理人外，並列載該公業所有之土地標示
     ，即彰化區鹿港鎮頂厝字頂厝第365-1、365-2號土地及彰
     化區鹿港鎮打鐵厝第687號土地，但所附林仁成、蔡金泉、
     黃火炎出具之保證書上，特別載明本保證人保證上列土地
     （即頂厝字頂厝第365-1、365-2號土地）權利確為祭祀公
     業許山仔公所有，並未將打鐵厝687號土地列入保證之範圍
     。而由總戶第70529號申報書中將上開打鐵厝第687號土地
     列為祭祀公業許山公所有。可見，管理人選定書中將打鐵
     厝687號土地列為祭祀公業許山仔公所有之土地，顯係錯誤。
   (七)否認上訴人所提出上証六簽收書之真正，且由其記載之內
     容觀之，僅係收受簽收領據而已，不足以作為上訴人係祭
     記公業許山仔公派下員之証明；該收據之簽收人「許」
     與祭祀公業許山仔公管理人「許戇」，亦不相同。又簽收
     人印文雖可約略看出「許」之字樣，但該印文與民國35
     年「土地關係人繳驗憑証申請書」上「許」之印文應非
     同一。
六、被上訴人許文則另以：祖先所留下之祖產有祭祀公業許山公
    及祭祀公業許山仔公。承認上訴人為祭祀公業許山公派下員
    ，其中上訴人Ｈ○○等八人亦為祭祀公業許山仔公之派下員
    ，並否認於原審委任江來盛律師等語。答辯聲明：駁回上訴
    。
七、本件上訴人等主張依渠等所提出之鹿港鎮志、鹿港許厝埔十
    二庄聚落研究論文、許氏大族譜、三房族譜、戶籍登記資料
    、吃祖聚會相片、許氏祀產土地登記資料（含台灣省土地關
    係人繳驗憑証申報書、保証書、國據時期土地台帳）、斥資
    整地証明、收取租金、繳納電費等資料，可証渠等係祭祀公
    業許山公、祭祀公業許山仔公之派下員云云。被上訴人等雖
    承認上訴人等全部係祭祀公業許山公之派下員、上訴人Ｈ○
    ○、Ｅ○○、甲Ｙ○、Ｙ○○、亥○○、天○○、ｎ○○、
    乙黃○等八人係祭祀公業許山仔公之派下員一節，如前揭壹
    所述，惟否認Ｈ○○等八人以外之上訴人係祭祀公業許山仔
    公之派下員。是本院自須就Ｈ○○等八人以外之上訴人是否
    為祭祀公業許山仔公之派下員為審究。
八、按祭祀公業之設立以祭祀享祀者為目的，故設立者必提出獨
    立之財產，並有祭祀之事實；享祀者不以設立者之祖先為必
    要，派下權人為原始取得之設立者全体或依習慣，享有派下
    權之男系子孫、奉祀本家祖先之子女及從母產之子孫。上訴
    人等（除Ｈ○○等八人以外）主張渠等有祭祀公業許山仔公
    之派下權，依舉証責任分配之法則，自應由上訴人等（除Ｈ
    ○○等八人以外）就其等有派下權之前述要件事實負舉証責
    任。雖上訴人另稱：祭祀公業因設立年代久遠，依最高法院
    95年度台上字第2866號判決、96年度台上字第921號判決意
    旨以觀，本件上訴人之舉証責任已盡，法院應憑此間接之証
    據，而為系爭事實之認定。原審就舉証責任分配未適用民事
    訴訟法第277條但書，顯有違誤云云。然查，當事人之所以
    就其主張之權利，須負舉証之責，乃因使其所主張之權利具
    有充足之理由；又主張事實存在者就該事實較主張消極事實
    者易於舉証，當責由主張事實存在者負舉証責任；至民事訴
    訟法第277條但書情形，係指原則上當事人就自己應負舉証
    責任之事由，已盡一己之所能，提出証據並陳述其關連性，
    使法院得到某些心証，然因主、客觀因素之介入，負舉証責
    任之當事人，無從就事件經過之細節提出証據，而依一般經
    驗法則，該一定之事實導致一定結果之蓋然性極高，為減輕
    該負舉証責任當事人之舉証責任，免其不能獲得公平之救濟
    ，乃有民事訴訟法第277條但書之規定。本件上訴人等既自
    陳渠已組成祭祀公業許山仔公管理委員會，自不得因時間之
    因素，反要求主張消極事實且歷經同時間之被上訴人負舉証
    責任。至最高法院95年度台上字第2866號判決係指被上訴人
    已向行政關為祭祀公業核備獲准，惟未依主張派下權之上訴
    人請求提出設立方式、設立出資資料等，上訴人復已提出祭
    祀公業沿革、歷屆進主小誌等，祭祀公業設立於清咸豐年間
    （西元1864至1874年），始認因年代久遠、考據困難，有民
    事訴訟法第277條但書適用；本件上訴人等所提出之証據資
    料與上開案件不同，其復自陳伊等已設立祭祀公業管理委員
    會，是自不能比附援引。另最高法院96年台上字第921號判
    決亦因該案件上訴人所提出之証據記載，而疑是否有民事訴
    訟法第277條但書之適用，並非遽以認祭祀公業之舉証責任
    因年代久遠，即應由主張派下權不存在事實者負舉証責任，
    即仍須考量主張權利者所提出之証據及其証明相關事實之蓋
    然性。上訴人徒引民事訴訟法第277條但書規定，謂其等舉
    証責任已盡或應由被上訴人舉証等語，顯非足取。
九、本件上訴人所提出之鹿港鎮志中許氏族譜篇第59頁記載：「
    一個是奉祀『山仔公』的祭祀組織，據說有六、七百戶之多
    ，現今每年參加祭祀『吃祖』聚餐者也有二百多人，尚保有
    一甲左右的祭田作為公業。『山仔公』所供奉的是一座祖牌
    ，尚有許山名諱，可能是此派的渡台祖，但是缺乏生卒年資
    料。也未詳其世系，…據說『山仔公』派分為六派子孫」。
    另又依國立台北藝術大學傳統藝術研究所研究生許嘉勇所著
    碩士論文鹿港許厝埔十二庄之聚落研究則載：「許厝埔十二
    庄最大的宗族團體，即是共同奉祀『山仔公』的祭祀公業，
    據說有六、七百戶之多…」。上開資料均未對祭祀公業許山
    仔公之設立者為記載，且係學者所為鄉野調查之傳聞記載，
    縱該地之許姓族人中曾有人設立祭祀公業許山仔公，亦不能
    因而遽認居於該地之許姓後代者均有祭祀公業許山仔公之派
    下權。蓋如前揭所述，派下員須為設立者之後代。是上開鹿
    港鎮志、碩士論文、許氏大族譜等就上訴人主張渠等為派下
    員一節，顯均無証明力。
十、又上訴人起訴時主張祭祀公業許山仔公設立於光緒20年（西
    元1894年），設立人為許蔭、許尚、許章、許忙等人，於明
    治38年（即西元1907年）由許憨（即許）為首任管理人。
    復其另提出許進財向鹿港鄉公所申報之祭祀公業許山仔公派
    下全員系統表則載設立人許、許炮、許順、許權、許鰍、
    許符、許讀等七人（見原審卷第一宗第353頁）。嗣後改稱
    「因年代久遠、設立人資料無可尋，…惟上訴人等係祭祀公
    業許山仔公享祀人之後代云云」（見本院卷第一宗第220頁
    反面）。已難以遽認何者係祭祀公業許山仔公之設立者或享
    祀者真正之名諱及許進財於83年、85年間委由代書申報所提
    出之資料及系統表內容為真正。再參以祭祀公業許山仔公之
    祀產登記為彰化縣鹿港鎮○○段頂厝小段365-1、365-2號2
    筆（重劃後為鹿港鎮○○段3635、3635-1、3635-2、3635-3
    、3635-4、3690、3690-1、3690-2、3690-3、3689、3689-1
    、3689-2、3689-4、3689-5、3689-6、3702、3715等筆）土
    地，為兩造所不爭執（見本院卷第218頁及反面），依申報
    土地登記之35年台灣省土地關係人繳驗憑証申報書（總戶第
    61565號，見原審卷第一宗第471至478頁）所載，祭祀公業
    許山仔公之管理人許，36年之管理人選定書載派下為：許
    定、許興源、許天、許居、許永、許勞、許棟樑、許牽治。
    並載明許之子為許興源，顯與上訴人所提出祭祀公業許山
    仔公派下員系統表所載許與許炮為兄弟、許興源為許炮之
    過房子、許天為許之子等內容不符。益証上訴人所製作之
    祭祀公業許山仔公派下全員系統表之不足取信。況上訴人復
    自承除Ｈ○○等八人外，其餘上訴人均非上開許定、許興源
    、許天、許居、許永、許勞、許棟樑、許牽治之後代（見本
    院卷第二宗第19頁反面）。是除Ｈ○○等八人以外之上訴人
    自難認係祭祀公業許山仔公之派下員。又上訴人一方面以Ｈ
    ○○等八人係管理人選定書所載派下員後代，一方面又否認
    管理人選定書內容真正，顯非可取。
十一、雖上訴人等以：享祀者為上訴人等之20世祖，許一鱗，育
      有六子，有卷附許化周編許氏大族譜之系統表可證。復與
      上訴人之一乙丑○所祭祀之許山仔公牌位所載內容相符。
      就「許姓族譜」一書相較，三者就上下兩代父子關係、夫
      妻關係部分，共同之處甚多，神主牌所載20世祖正素即許
      姓族譜上20世祖許山仔，即許姓大族譜上所載之許一鱗等
      語。惟享祀者之後代並非當然有派下權，縱依許氏三房族
      譜記載享祀者為「許氏二十世祖諱一鱗號耳素諡山仔」，
      上訴人等既主張渠等係享祀者之後代，但仍不能証明渠等
      係設立者之後代，而得享有派下權。況上訴人起訴狀所載
      許尚、許章、許符等諸多設立人與上開所稱許一鱗即山仔
      公有六房子不符，該族譜之記載仍有諸多無戶籍登載者，
      尚難認係可採。
十二、至上訴人另以，由祭祀公業許山公與祭祀公業許山仔公之
      管理人同為許即許戇、派下員多人相同等足見兩者係同
      一，固伊等亦為祭祀公業許山仔公之派下員。並提出上証
      六之領據一紙為証。惟查，依辭源所載「戇」字，音「ㄓ
      ㄨㄤˋ」，意剛直而愚；但無字、至「怢」字，音「ㄊ
      ㄨˊ」，意忽忘、忽略，、戇二者音、義不同。況祭祀
      公業之管理人不以派下員為必要，管理人之後代子孫亦非
      當然為派下員；縱管理人為派下員，其一人為二個祭祀公
      業之派下員時，苟該二個祭祀公業之設立人、祀產均不相
      同時，仍不得因該管理人為二個祭祀公業之派下員而謂該
      二祭祀公業係同一祭祀公業。上訴人執上証六領據質以祭
      祀公業許山仔公與許山公之管理人相同，均為「許」，
      而謂其等亦為祭祀公業許山仔公之派下員，已非可取。再
      依卷附祭祀公業祀產登記所依據土地登記資料及台灣省土
      地關係人繳驗憑証申請書記載，35年土地總申報時，祭祀
      公業「許山仔公」所為之申報書（即台灣省土地關係人繳
      驗憑證書）係以35年7月20日第10033號、10034號收件，
      其祀產為座落彰化縣鹿港鎮○○段頂厝小段365之1、365
      之2號二筆土地，其原管理人為「許戇」，住址為彰化區
      鹿港鎮頂厝第392番地。其36年5月10日出具之管理人選定
      書以派下員許勞、許定、許天、許居、許永、許牽治等八
      人選任許興源為管理人。另祭祀公業許山公申報之財產為
      彰化縣鹿港鎮頂厝第483號番地，其管理人為「許」，
      後許遜泰為申報人，暫行管理人選任書則由派下許輝、戌
      ○○、許成丁、許金堆等十六人選任許遜泰為暫行管理人
      。是由上揭兩件土地登記申報資料可知，其申報時間、申
      報名義人、新任管理人或暫行管理人、派下員、申報之土
      地、申報時之保證人等，均無一相同。雖祭祀公業許山仔
      公之申報人「許戇」下蓋有「許」之印章，惟上訴人等
      亦無法證明「許」與「許戇」係同一人。最高行政法院
      89年度判字第3191號判決，亦同此認定。至上訴人所提出
      其等管理祀產之資料係自83年以後，足見本件系爭之二個
      祭祀公業，乃不同之權利主體，非單純名稱不同而已。最
      高行政法院89年度判字第3191號判決理由，亦為相同之認
      定。雖上訴人另以上開管理人選定書亦載有祭祀公業許山
      仔公之祀產—打鐵厝687號土地，至嗣後保証書上未載該
      筆土地係保証人誤解云云。惟土地登記機關為土地之總登
      記係土地所有權之証明，保証書之內容必係有權利人請託
      保証人為之，苟祭記公業許山仔公確有打鐵厝687號土地
      ，渠等當無不予申請登記之理。上訴人所辯顯非足取。
十三、綜上所述，本件上訴人主張，為不足採，被上訴人抗辯尚
      屬可信。其等請求確認為祭祀公業許山公派下員、祭祀公
      業許山仔公派下員，為無理由，不應准許。原審為上訴人
      敗訴之判決，並無不合。上訴意旨指摘原判決不當，求予
      廢棄改判，為無理由，應予駁回。又本件事証已臻明確，
      兩造其餘攻擊防禦方法與判決結果不生影響，自無庸一一
      論究，併此敘明。
十四、據上論結，本件上訴為無理由，依民事訴訟法第449條第1
      項、第85條第1項前段、第78條，判決如主文。
中    華    民    國    97    年    10    月    1     日
                  民事第六庭    審判長法  官  袁再興
                                      法  官  陳賢慧
                                      法  官  吳惠郁
以上正本係照原本作成。
如對本判決上訴，須於收受判決送達後二十日內向本院提出上訴
書狀，其未表明上訴理由者，應於提出上訴後二十日內向本院提
出上訴理由書（須按他造人數附具繕本）。
上訴時應提出委任律師為訴訟代理人之委任狀。具有民事訴訟法
第四百六十六條之一第一項但書或第二項之情形為訴訟代理人者
，另應附具律師及格證書及釋明委任人與受任人有該條項所定關
係之釋明文書影本。
                                      書記官  江玉萍
中    華    民    國    97    年    10    月    2     日
                                                      Ａ


司法院資訊處製作；財團法人民間司法改革基金會備份。
